【裁判字號】    92,台上,4279
【裁判日期】    920807
【裁判案由】    常業詐欺等罪
【裁判全文】
最高法院刑事判決                              九十二年度台上字第四二七九號
    上   訴   人  台灣高等法院檢察署檢察官
    上訴人即被告  甲○○
                  徐來鶴即乙.
右上訴人等因被告等常業詐欺等罪案件，不服台灣高等法院中華民國九十年二月二十
七日第二審判決（八十八年度上訴字第三一四一號，起訴案號：台灣桃園地方法院檢
察署八十五年度偵字第一一七０五號），提起上訴，本院判決如左：
    主  文
原判決關於甲○○常業詐欺及徐來鶴部分均撤銷，發回台灣高等法院。
其他上訴駁回。
    理  由
一發回部分：
本件原判決認定上訴人即被告甲○○、徐來鶴（即乙○○○）與綽號「大嫂」之不詳
姓名成年女子，及另不詳姓名之成年男子、女子，互以三人為一組，各共同基於以詐
欺營生為業之犯意聯絡，由其中一人佯扮智能不足之傻子（如徐來鶴），一人喬裝為
計程車司機負責開車（如甲○○），一人（如綽號大嫂之女子）尋找老邁可欺之對象
，俟找得對象後，由其中一人邀同如原判決附表一所示之被害人一起向該傻子拿取錢
財，只要能拿出多少錢，該傻子即送給同等金額之財物，並以同夥之計程車搭載該附
表所示之被害人回家取款或拿存摺、定期存款存單，再至銀行、農會、郵局等金融機
構提款。伺提款後在計程車上，即佯稱要將該附表所示之被害人所提出之錢與傻子所
交付之錢一併包妥後交付各該被害人，使各該被害人，信以為真而陷於錯誤，將財物
交付。甲○○、徐來鶴等人即趁機調包，詐取財物，並以此為常業（詳細犯罪之時間
、地點、行為方式、被害人、詐得之財物，均詳如該附表一所示）。嗣於民國八十五
年九月十四日上午八時三十分許，在桃園縣中壢市○○○路與中美路口，以同一手法
詐騙陳羅玉英時，經警盤查而未得逞等情。因而將第一審關於此部分之判決撤銷，改
判論處被告二人共同意圖為自己不法之所有，以詐術使人將本人之物交付為常業罪刑
，固非無見。
惟查：(一)按科刑判決書，須先認定犯罪事實，然後於理由內敘明其認定犯罪所憑之證
據，方足以資論罪科刑，如認定事實與其所採用之證據，及其認定之理由不相適合，
即屬理由矛盾，其判決當然為違背法令。原判決認定甲○○、徐來鶴及另一不詳姓名
成年女子共同對林陳寶猜施詐，而使林陳寶猜陷於錯誤而交付財物，係引用林陳寶猜
警詢、第一審及原審之供述為依據。但林陳寶猜於警詢及第一審調查時供稱：係二女
一男對其施詐（見八十五年度偵字第一三一二二號卷第四十六頁，第一審卷第一五九
頁）；於原審調查時供稱：是二男二女向其詐騙（見原審卷第一０一頁背面）。林陳
寶猜之供述前後並不一致，原判決並未敘明證據取捨之理由，皆採為論處被告等人之
犯罪證據，自有證據上理由矛盾之違誤。(二)按審理事實之法院，對於案內一切證據，
除認為不必要者外，均應詳為調查，然後基於調查所得之心證，以為判斷事實之基礎
，如有應行調查之證據未經依法調查，率予判決，即屬刑事訴訟法第三百七十九條第
十款所稱之當然違背法令。被害人聶振盛已於警詢時指述其被騙從台灣銀行提領新台
幣（下同）五十萬元，中壢郵局十六支局提領一百二十萬元交付（見八十五年偵字第
一一七０五號卷第十五頁）；被害人閻光璋指述於八十五年五月一日在新屋郵局提領
二十一萬元交付被告徐來鶴（見八十五年度偵字第一三六一二號卷第六頁背面）；被
害人劉仁源於警詢時指述被騙前往中壢市土地銀行領得五十萬元交付（見八十五年偵
字第一三一二二號卷第五十頁背面）；被害人張可麟於警詢指述在台銀及汐止農會提
領八十萬元交付被告二人（見同上卷第五十六頁）；被害人洪婉映指稱因受被告等詐
騙，而向中壢市萬泰銀行借得三十萬元交付（見同上卷第六十二頁）；被害人徐甘妹
亦供稱向中壢郵局第十三支局提領二十三萬元交付被告等人（見同上卷第六十三頁背
面）；被害人黃王痛指述被騙五十萬元中之四十五萬元是在桃園市縣○路郵局提領交
付（見同上卷第七十二頁）；被害人徐吳桃妹指述被騙之四十八萬元係在中壢市○○
路○段中壢第十三支局提領交付（見同上卷第七十九頁）。前揭被害人之指訴是否與
事實相符，原判決並未函查各該被害人指述提款交付被告等之金融機關查詢，遽認被
害人等人之指訴並無其他證據可為佐證，而認被告等人此部分之犯行不成立犯罪，自
有調查未盡之違誤。(三)按刑法第三十八條第一項第二款所定得沒收之供犯罪所用或供
犯罪預備之物，必於犯罪有直接關係者，始屬相當。原判決對於扣案之甲○○所有之
行動電話（號碼000000000號），認係供犯罪所用之物而諭知沒收。但依據
原判決事實欄之記載，被告等人並未利用該行動電話作為犯罪之工具，原判決逕為沒
收之諭知，難認允洽。檢察官及被告等上訴意旨均執以指摘原判決不當，非無理由，
應認有發回更審之原因。
二駁回部分：
按刑事訴訟法第三百七十六條所列各罪之案件，經第二審判決者，不得上訴於第三審
法院，法有明文。本件上訴人甲○○因妨害公務案件，原審係依刑法第一百三十五條
第一項論處罪刑，核屬刑事訴訟法第三百七十六條第一款之案件，依首開說明，既經
第二審判決，自不得上訴於第三審法院，上訴人甲○○竟復提起上訴，顯為法所不許
，應予駁回。
據上論結，應依刑事訴訟法第三百九十七條、第四百零一條、第三百九十五條前段，
判決如主文。
中      華      民      國    九十二    年      八      月      七      日
                              最高法院刑事第六庭
                                  審判長法官  吳  雄  銘
                                        法官  池  啟  明
                                        法官  石  木  欽
                                        法官  郭  毓  洲
                                        法官  吳  三  龍
      右正本證明與原本無異
                                              書  記  官
中      華      民      國    九十二    年      八      月     十一     日
                                                                      Ｑ


司法院資訊處製作；財團法人民間司法改革基金會備份。
